【裁判字號】    91,訴,1198
【裁判日期】    920130
【裁判案由】    給付違約金
【裁判全文】
臺灣臺北地方法院民事判決  九十一年度訴字第一一九八號
    原      告  成大國際旅行社股份有限公司
    法定代理人  甲○○
    被      告  鳳凰國際旅行社股份有限公司
    法定代理人  乙○○
    訴訟代理人  謝佳伯律師
右當事人間給付違約金事件，本院判決如左：
    主    文
原告之訴及假執行之聲請均駁回。
訴訟費用由原告負擔。
    事    實
甲、原告方面：
一、聲明：
（一）被告應給付原告新臺幣（下同）三百零八萬元，及自起訴狀繕本送達之翌日起
      至清償日止，按年利率百分之五計算之利息。
（二）原告願供擔保請准宣告假執行。
二、陳述：
（一）查兩造均係旅遊營業人，原告於民國九十年八月二日委託被告辦理「東歐、俄
      羅斯十五天」、團員三十五人之國外旅遊團，約定團費每人為新臺幣（下同）
      八萬八千元，出發日期係同年八月四日，被告則提供旅程安排及交通、膳宿、
      領隊或其他有關之服務，此有國外旅遊契約書（下稱系爭契約）可證。被告指
      派訴外人謝良擔任該團之領隊，該團旅程進行至最後兩天（即從莫斯科搭機至
      阿姆斯特丹，再轉機至曼谷搭機回臺北之回程），於莫斯科機場，領隊謝良在
      辦理返臺登機手續時，竟不見人影，亦未告知團員究竟發生何事，如何安排回
      程搭機事宜，更未將回程機票交付團員，將團員棄置不顧，任團員在人生地不
      孰、言語不通之莫斯科機場自行摸索與等待，團員各各心焦如焚，直至航空公
      司行李要封關前，團員之一溫教授才請航空公司地勤服務人員代尋領隊謝良，
      並取得回程機票，自行返臺，此有原告與旅客團體賠償協議書可資證明。被告
      指派之領隊謝良顯有違反系爭契約第十七條第三項：「領隊應帶領甲方（旅客
      ）出國旅遊，並為甲方（旅客）辦理出入國境手續、交通、食宿、遊覽及其他
      完成旅遊所須之往返全程隨團服務。」之約定，且故意或重大過失將旅客棄置
      國外不顧，依系爭契約第二十六條規定：「乙方於旅遊活動開始後，因故意或
      重大過失，將甲方（旅客）棄置或留滯國外不顧時，應負擔甲方（旅客）於被
      棄置或留滯期間所支出與本旅遊契約所訂同等級之食宿、返國交通費用或其他
      必要費用，並賠償甲方（旅客）全部旅遊費之五倍違約金。」，本件團員三十
      五人，每人旅費係八萬八千元，全部旅遊費係三百零八萬元，原告依上開約定
      請求被告給付全部旅遊費用之一倍違約金即三百零八萬元。
（二）對被告抗辯之陳述：
  １、謝良係為一合格領隊，進出有外匯管制之國家，竟不按規定合法申報，更何況
      莫斯科海關，對於身懷過多美金的旅客刁難時有所聞，旅行業之主管機關亦常
      行文告誡旅行業者應合法行事，故被告抗辯領隊身懷團員酬謝小費及行程預備
      金，遭海關人員心動、刁難而遭滯留，豈可作為其未善盡職責之理由。而且事
      實上，團員於第六天布拉格行程時（即九十年八月九日），即將小費交交給領
      隊謝良，行程第十一天（即同年八月十四日）始進入俄羅斯，故團體於進入俄
      羅斯國境前，領隊謝良即已確知身上之剩餘款尚有多少，何以將此責任推諉團
      員所給付之小費。
  ２、航空公司與旅行業者關係密切，屬彼此同業合作之性質，單憑一紙航空公司證
      明，實不足以證明被告所屬之領隊謝良，是否於海關從事非法情事，導致棄團
      員於不顧。況且謝良於行李檢查時即不見蹤影，當時另有兩位團員因簽證遺失
      ，謝良並未協助處理，亦未有所謂航空公司人員協助。
  ３、暫不論領隊謝良於第十三天於莫斯科機場辦理登機入關時，未能隨團全程服務
      ，是否係惡意遺棄，然其行為已違反系爭合約第十七條之規定。
  ４、關於賠償協議書部分：因領隊未隨團返國，以一日計算作為賠償協議，一日團
      費為六千五百三十三元，加上第十天行程參觀蕭邦故居，因休館未能前往，入
      門券美金五元，折合新臺幣一百七十五元；行程第十一天聶瓦河遊船，被告所
      屬領隊未帶團前往遊船，每員應退還美金十五元；折合新臺幣五百二十五元，
      因此每位團員應賠償七千二百三十三元，共三十五位團員，計二十五萬三千一
      百五十五元，以現金支付。
三、證據：提出國外旅遊契約書、團體賠償協議書為證，並聲請傳訊證人溫明麗。
乙、被告方面：
一、聲明：
（一）原告之訴駁回。
（二）如受不利之判決，請准提供擔保免為假執行。
二、陳述：
（一）原告提出之「國外旅遊契約書」，係觀光局依消費者保護法第十七條所制定之
      定型化契約範本，此定型化契約係適用於一般實際參與旅遊之個人消費者，原
      告並非單純「供最終消費者使用者」，故非屬消費者保護法第二條第一款所謂
      消費者，並無消費者保護法之適用。因此系爭契約有關旅遊活動之部分，因原
      告係屬公司法人，依其性質根本無法參與，故該部分契約應屬無效，至於價金
      給付之規定，因均由甲乙方（即兩造）履行，依民法第一百十一條但書規定，
      該部分應仍為有效。退步言之，如仍認為系爭契約全部應拘束兩造，則先不論
      被告所屬之領隊謝良留置於莫斯科海關是否有故意或重大過失，原告公司既並
      未被棄置或留滯海外，亦與系爭契約第二十六條規定情形不符。
（二）系爭旅遊行程被告皆已依約履行完竣，至九十年八月十七日（即行程表列第十
      四天），領隊謝良與全團團員齊抵莫斯科機場，全團員依次相繼辦理海關檢查
      ，並準備登機之際，因領隊謝良出關檢查，身上懷有團員酬謝之小費及原旅程
      預備金之剩餘款，合計約美金二千五百元左右，遭致莫斯科海關人員見狀心動
      ，藉詞多方刁難，扣留護照，人身留滯在外，終致未得及時登機隨團返臺，絕
      無惡意遺棄。且領隊謝良遭留滯之際，仍面囑荷蘭航空地勤人員轉向團員代表
      溫明麗致意，並請荷航人員沿途飛航中照應，委無疏失，更無棄置不顧之情形
      。況且其他團員亦因領隊謝良力爭而免除遭致同樣刁難，得以順利登機，且謝
      良嗣後得以改搭莫斯科機場荷航最後一班飛機飛抵阿姆斯特丹，終因未得銜接
      班機而未能隨團抵臺，誠屬不可歸責被告之事。
（三）被告已提出荷蘭航空公司之證明，領隊謝良遭留滯莫斯科，係因「海關問題」
      ，非可歸責於謝良；另依俄羅斯海關要求旅客填寫之申報單，證明其上僅要求
      入境旅客填寫所攜帶錢幣之金額，根本無任何申報金額限制之規定，因此縱使
      謝良持有約二千五百美元，亦不構成任何遭海關留置之情形，故謝良遭海關留
      置與其是否持有二千五百元美金完全無涉，而係該國海關惡意刁難所致。依荷
      蘭航空公司之證明，謝良僅係海關留置檢查，無任何違法行為，故隨後即搭乘
      次班飛機離開俄國返回臺北，原告質疑謝良有非法行為如確係屬實，謝良豈有
      可能立即乘次班機離去？故謝良或被告並無故意或重大過失。
（四）系爭契約第二十六條規定，尚須符合「棄置或留滯國外不顧」，因此縱使領隊
      未依系爭契約第十七條規定全程隨團服務，但與是否棄置或留滯國外不顧根本
      係屬二事。再參照二十六條文義，於「棄置或留滯國外不顧」時會發生「應負
      擔甲方於被棄置或留滯期間所支出與本旅遊契約所訂同等級之食宿、返國交通
      費用或其他必要費用」之結果，更足以證明棄置或留滯國外不顧須發生損害結
      果始足當之。本件所有參加旅行團之旅客（並非原告公司）均依行程搭乘預定
      航班返抵國門，並未支出任何費用，足證本件非屬系爭契約第二十六條所定「
      棄置或留滯國外不顧」之情形，原告主張顯無理由。
（五）原告提出之團體賠償協議書，除該私文書之真正尚待立證外，形式上觀之係原
      告與訴外人之行為，並無拘束被告之餘地。
三、證據：提出荷蘭航空公司電腦傳真、證明書、俄國海關申報書及中譯本（以上皆
    影本）為證，並聲請傳訊證人謝良、高敏慧。
    理    由
一、原告起訴主張原告於九十年八月二日委託被告辦理「東歐、俄羅斯十五天」、團
    員三十五人之國外旅遊團，被告則提供旅程安排及交通、膳宿、領隊或其他有關
    之服務，被告指派謝良擔任該團之領隊，該團旅程進行至最後兩天，於莫斯科機
    場，領隊謝良在辦理返臺登機手續時，竟不見人影，將團員棄置不顧，顯有違反
    系爭契約第十七條第三項之約定，依第二十六條約定請求被告給付全部旅遊費用
    之一倍違約金即三百零八萬元。
    被告則以原告並非單純「供最終消費者使用者」，並無消費者保護法之適用，因
    此系爭契約有關旅遊活動之部分，因原告係屬公司法人，依其性質根本無法參與
    ，故該部分契約應屬無效；至於價金給付之規定，因均由兩造履行，依民法第一
    百十一條但書規定，該部分應仍為有效。退步言之，如仍認為系爭契約全部應拘
    束兩造，則先不論被告所屬之領隊謝良留置於莫斯科海關是否有故意或重大過失
    ，原告公司既並未被棄置或留滯海外，亦與系爭契約第二十六條規定情形不符等
    語，資為置辯。
二、本件經本院於九十一年十一月十一日整理並協議簡化爭點及不爭執點（見本院卷
    第一一七至一一八頁之準備程序筆錄），是以本院僅就兩造協議簡化之爭點及不
    爭執點為審究，合先敘明。
三、查原告於九十年八月二日委託被告辦理「東歐、俄羅斯十五天」、團員三十五人
    之國外旅遊團，約定團費每人為八萬八千元，出發日期係同年月四日，被告則提
    供旅程安排及交通、膳宿、領隊或其他有關之服務，並簽訂國外旅遊契約書（下
    稱系爭契約）；被告指派謝良擔任該團之領隊，於同年月十七日，在莫斯科機場
    ，領隊謝良在辦理返臺登機手續時，遭海關人員扣留而未能隨團搭機回國，此有
    國外旅遊定型化契約書、報價單、行程表、班機時刻表、使用飯店表在卷可稽（
    見本院卷第十一至二十頁），並經證人溫明麗、謝良、高敏慧證述屬實（見本院
    卷第一四八至一五八頁之言詞辯論筆錄），且為兩造所不爭執（見本院卷第一○
    ○、一○八頁，本院卷第一一七至一一八頁之準備程序筆錄），自堪信為真實。
四、本件應審酌者厥為原告得否依系爭契約第二十六條約定，請求被告給付違約金三
    百零八萬元？經整理簡化本件之爭點為領隊謝良於莫斯科機場有無因故意或重大
    過失，將團員棄置不顧之行為？茲分述如下：
（一）兩造均受系爭契約之拘束：
    １、按當事人互相表示意思一致者，無論其為明示或默示，契約即為成立，民法
        第一百五十三條第一項定有明文。又要約係以訂立契約為目的之須受領的意
        思表示，其內容須確定或可得確定，得因相對人的承諾而使契約成立；承諾
        乃要約受領人對要約人所為欲以要約內容為內容而訂立契約的意思表示（王
        澤鑑，民法概要第一七三至一七五頁）。
    ２、查兩造既簽訂系爭契約，其意思表示即屬合致，契約因而成立，即使該契約
        書原為觀光局為一般實際參與旅遊之個人消費者所制定之定型化契約範本，
        然兩造以之為彼此間法律關係之書面約定，且兩造於簽約後亦依約履行相關
        義務，足認兩造均有受此契約條款約束之意，被告臨訟空言否認此契約之效
        力，顯有違誤。
（二）原告不得依系爭契約第二十六條約定，請求被告給付違約金：
    １、依系爭契約第二十六條約定：「乙方（即被告）於旅遊活動開始後，因故意
        或重大過失，將甲方棄置或留滯國外不顧時，應負擔甲方於被棄置或留滯期
        間所支出與本旅遊契約所訂同等級之食宿、返國交通費用或其他必要費用，
        並賠償甲方全部旅遊費之五倍違約金。」（見本院卷第二十頁）。系爭契約
        雖由原告與被告簽訂，然因團員係由原告招攬，再由被告提供旅程安排及交
        通、膳宿、領隊或其他有關之服務，解釋兩造之真意，該條約定係規範被告
        因故意或重大過失，將原告所招攬之團員棄置或留滯國外不顧時，應負擔相
        關費用，並賠償原告違約金，合先敘明。
    ２、被告僅就故意或重大過失之行為負責：
    （１）按（第一項）債務人就其故意或過失之行為，應負責任。（第二項）過失
          之責任，依事件之特性而有輕重，如其事件非予債務人以利益者，應從輕
          酌定（民法第二百二十條規定參照）。又故意或重大過失之責任，不得預
          先免除（民法第二百二十二條規定參照）。又債務人就其故意或過失之行
          為應負責任，固為民法第二百二十條第一項之所規定，惟當事人間定有特
          約，債務人就事變亦應負責任者，仍應從其特約辦理（最高法院二十八年
          滬上字第二四六號判例參照）。又債務人因欠缺善良管理人之注意而發生
          之輕過失責任，依民法第二百二十二條反面解釋，非不得由當事人依特約
          予以免除（最高法院六十一年臺再字第六二號判例參照）。
    （２）核閱系爭契約第二十六條約定，即使被告因對原告提供旅遊服務而收取報
          酬（團費），受有利益，然兩造業已依特約免除被告之抽象輕過失責任及
          具體輕過失責任，其約定並未違反民法第二百二十二條之強制規定，自屬
          有效，故僅被告提供服務時有注意或重大過失，始對原告負損害賠償責任
          。至民法第二百二十條第二項所稱酌定過失責任之標準，係適用於當事人
          就債務人之注意義務並無特約之情形，於本案並無適用之餘地。
    ３、原告相關損害之發生，被告並無故意或重大過失：
    （１）按故意的意義，民法未設規定，行法第十三條則有之，通說認為民法上故
          意之解釋亦應同於刑法，即故意者，指行為人對於構成事實，明知並有意
          使其發生（直接故意）；或預見其發生，而其發生並不違背其本意（間接
          故意或未必故意）。
    （２）次按過失為注意之欠缺，民法上所謂過失，以其欠缺注意之程度為標準，
          可分為抽象的過失、具體的過失，及重大過失三種。應盡善良管理人之注
          意（即依交易上一般觀念，認為有相當知識經驗及誠意之人應盡之注意）
          而欠缺者，為抽象的過失，應與處理自己事務為同一注意而欠缺者，為具
          體的過失，顯然欠缺普通人之注意者，為重大過失。故過失之有無，抽象
          的過失，則以是否欠缺應盡善良管理人之注意定之，具體的過失，則以是
          否欠缺應與處理自己事務為同一之注意定之，重大過失，則以是否顯然欠
          缺普通人之注意定之，苟非欠缺其注意，即不得謂之有過失（最高法院四
          十二年臺上字第八六五號判例參照）。
    （３）原告主張被告具有故意或重大過失，惟此為被告所否認，本件應判斷謝良
          遭海關人員扣留，致未能處理團員回臺事宜，有無欠缺普通人之注意，而
          非深究被告有無盡善良管理人之注意。經查：證人謝良證稱：當天係因申
          報外幣問題而遭海關人員扣留檢查等語（見本院卷第一四九至一五一頁之
          言詞辯論筆錄），而證人即團員溫明麗證稱：在莫斯科機場進海關的時候
          ，謝先生不知何原因被海關帶走，被翻行李箱、被搜身，但不知道什麼原
          因，我們就在那邊等了好久，‧‧‧那天我並沒有看到謝先生把機票交給
          荷蘭航空，但我有看到荷蘭航空小姐跑過去向謝先生拿某種東西，拿了東
          西後，才開始辦機票劃座位的事情，我們辦完後我們就繼續在那邊等等語
          （見本院卷第一五二至一五三頁之言詞辯論筆錄），證人即團員高敏慧證
          稱：不太順利。回來時在莫斯科機場在進海關時，不知為何麼事情整個隊
          伍停頓，我們都不知道什麼原因？也不知道導遊跑到什麼地方？也不知道
          要問誰？‧‧‧印象中謝先生被人帶離開隊伍，帶到別的地方，後來謝先
          生有再出來，我有跑去問他發生什麼事情？謝先生說：他也不知道等語（
          見本院卷第一五五、一五六頁之言詞辯論筆錄），足見謝良確實遭海關人
          員扣留檢查，致未能處理團員回臺事宜，而由溫明麗、陳奎喜協助各團員
          辦理登記、簽證事項，始能順利搭機返臺，則謝良未能為團員處理回臺事
          宜，並無欠缺普通人之注意，難認有何重大過失之情事。而一般人通常不
          希望於離境之際遭海關扣留，原告未提出證據證明謝良明知並有意使上開
          情事發生，或預見其發生，而其發生並不違背其本意，原告主張謝良有故
          意將團員棄置不顧，不足採信。
五、從而，原告依系爭契約請求被告給付違約金三百零八萬元，及自起訴狀繕本送達
    之翌日起至清償日止，按年利率百分之五計算之利息，為無理由，應予駁回。
丙、假執行之宣告：
    原告受敗訴判決，其假執行之聲請即失所依據，應併予駁回。
丁、結論：
    本件原告之訴為無理由，依民事訴訟法第七十八條，判決如主文。
中      華      民      國    九十二    年      一      月     三十     日
                                    民事第一庭法      官  蔡惠如
右為正本係照原本作成
如對本判決上訴，須於判決送達後廿日內向本院提出上訴狀
中      華      民      國    九十二    年      一      月     三十     日
                                              書  記  官  楊秋鈴


司法院資訊處製作；財團法人民間司法改革基金會備份。
